臺灣臺北地方法院刑事判決　99年度訴字第1313號
公　訴　人　臺灣臺北地方法院檢察署檢察官
被　　　告　鄭淳澤
上列被告因商業會計法等案件，經檢察官提起公訴（99年度偵字
第3131號），被告於準備程序為有罪之陳述，經本院合議庭裁定
由受命法官獨任進行簡式審判程序，判決如下：
    主  文
鄭淳澤共同犯商業會計法第七十一條第一款之填製不實罪，處有
期徒刑肆月，如易科罰金，以新臺幣壹仟元折算壹日。
    事  實
一、鄭淳澤於民國97年間某日，透過不知情之記帳業者戴銘亨（
    業經臺灣桃園地方法院檢察署檢察官以98年度偵緝字第1502
    號、第1539號為不起訴處分確定）之仲介，以新臺幣（下同
    ）2 萬元代價向富聯資訊有限公司（下稱富聯公司）之負責
    人張俊豐（業經臺灣桃園地方法院檢察署檢察官以上開偵查
    案號為不起訴處分確定）收購富聯公司，並取得該公司97年
    1 月至2 月之統一發票，其明知富聯公司自97年1 月起至同
    年2 月止，並無進貨及銷貨之事實，竟與真實姓名年籍不詳
    自稱「沈先生」之成年男子，共同基於明知不實事項而填製
    不實會計憑證及幫助他人逃漏營業稅捐之犯意聯絡，由擔任
    經辦會計人員之「沈先生」於97年1 月至同年2 月間某日，
    填製如附表所示不實之會計憑證統一發票共4 紙，再分別將
    附表所示之統一發票交予合伯股份有限公司（下稱合伯公司
    ）及鉑元實業股份有限公司（下稱鉑元公司）充作進項憑證
    ，合伯公司及鉑元公司再於同年3 月15日前某日持各該發票
    向稅捐主管機關申報進項金額，憑供扣抵銷項稅額，以此不
    正當方法幫助合伯公司、鉑元公司逃漏附表所示之營業稅共
    42 萬8571 元，足以生損害於稅捐機關對於營業稅稽徵之正
    確性。
二、案經財政部臺灣省北區國稅局移送臺灣桃園地方法院檢察署
    呈請臺灣高等法院檢察署檢察長令轉臺灣臺北地方法院檢察
    署檢察官偵查起訴。
    理  由
一、本件被告鄭淳澤所犯係死刑、無期徒刑、最輕本刑為3 年以
    上有期徒刑以外之罪，其於準備程序就被訴事實為有罪之陳
    述，經本院告知簡式審判程序之旨，並聽取其與檢察官之意
    見後，認無不得或不宜改依簡式審判程序進行之情事，依刑
    事訴訟法第273 條之1 第1 項規定，裁定由受命法官獨任進
    行簡式審判程序，合先敘明。
二、上開犯罪事實，業據被告於本院審理中坦承不諱，核與證人
    張俊豐、戴銘亨、蕭煜弘於偵查中之證述情節大致相符，且
    有富聯公司設立登記表、公司章程、委託書、統一發票申請
    表、營業稅稅籍資料查詢作業、營業人進銷項交易對象彙加
    明細表、專案申請調檔統一發票查核名冊、查核清單各1 份
    、合伯公司變更登記表、鉑元公司變更登記表各2 份、財政
    部臺灣省中區國稅局審查四科談話紀錄3 份、財政部臺北市
    國稅局100 年11月11日財北國稅審四字第1000090493號函及
    所附談話紀錄2 份、鉑元公司、合伯公司變更登記表各1 份
    、臺灣臺中地方法院檢察署檢察官99年度偵緝字第1615號不
    起訴處分書1 份在卷可稽（見影偵一卷第15～18、22、44、
    79 、82 ～83頁、院二卷第5 ～17、28～31、33～35、38～
    39頁反面、），足認被告上開出於任意性之自白與事實相符
    ，堪以採信。本案事證明確，被告犯行洵堪認定。
三、論罪科刑：
  (一)按統一發票係營業人依營業稅法規定於銷售貨物或勞務時，
    開立並交付予買受人之交易憑證，足以證明會計事項之經過
    ，係商業會計法第15條第1 款所列之原始憑證，屬商業會計
    法所稱之會計憑證。又商業會計法第71條第1 款之以明知為
    不實之事項，而填製會計憑證罪，原即含有業務上登載不實
    之本質，為刑法第215 條業務上登載不實文書罪之特別規定
    ，依特別法優於普通法之原則，自應優先適用，無論以刑法
    第215 條業務上登載不實文書罪之餘地（最高法院87年度台
    非字第389 號、87年度台上字第11號、94年度台非字第98號
    判決參照）。被告明知為不實事項而填製附表所示不實統一
    發票共4 張，並將附表所示4 張統一發票交付予合伯公司、
    鉑元公司充作進項憑證，合伯公司、鉑元公司則持上開發票
    向稅捐主管機關申報進項金額，憑供扣抵銷項稅額，核其所
    為，係犯修正前商業會計法第71條第1 款之填製不實罪、稅
    捐稽徵法第43條第1 項之幫助逃漏稅捐罪。又檢察官於本院
    審理中已明白表示起訴書記載被告取得禮耀公司所開立之不
    實統一發票部分，僅係客觀事實之描述，並未起訴被告涉犯
    相關罪名（見院二卷第57頁），故本院就此部分自無庸審酌
    ，併予指明。
  (二)另按稅捐稽徵法第43條係對於逃漏稅捐之教唆或幫助行為特
    設之專條，為獨立之處罰規定，此所謂幫助，乃犯罪之特別
    構成要件，有別於刑法上之幫助犯，並非逃漏稅捐者之從犯
    ，故如二人以上者同犯該條之罪，應不排除共同正犯之適用
    （參見臺灣高等法院暨所屬法院87年度法律座談會研討結果
    、司法院（78）廳刑一字第1692號函）。再被告違反商業會
    計法部分，被告雖非主辦及經辦會計人員，但因與具該身分
    之真實姓名年籍不詳自稱「沈先生」之成年男子共同實施犯
    罪，為身分犯，是被告所犯填載不實罪及幫助逃漏稅捐罪，
    與「沈先生」具有犯意聯絡及行為分擔，應依刑法第28條、
    第31條第1 項之規定，論以共同正犯。又被告先後多次填製
    如附表所示之不實會計憑證及幫助他人逃漏稅捐之犯行，係
    在密集期間內以相同之方式持續進行，未曾間斷，且此等犯
    行本身即具有反覆、延續實行之特徵，在行為概念上縱有多
    次之填製不實會計憑證與幫助逃漏稅捐舉措，仍應各評價認
    係包括一罪之集合犯，均僅論以一罪。被告開立如附表所示
    之不實統一發票後，再交付予如附表所示合伯公司、鉑元公
    司充作各該公司之進項憑證，以幫助合伯公司、鉑元公司逃
    漏營業稅，其交付合伯公司、鉑元公司各2 張之統一發票，
    幫助各該公司逃漏應每2 個月申報1 次之營業稅捐之行為，
    客觀上已有局部之重合，且該等行為之重合時點，依社會一
    般通念，均係在該等行為之著手階段，自可認被告前開填製
    不實會計憑證交付他人而幫助他人逃漏稅捐之行為，係基於
    同一犯罪故意，而實行一個犯罪行為，屬一行為觸犯填製不
    實會計憑證及幫助他人逃漏稅捐二罪名，為想像競合犯，應
    依刑法第55條之規定，從一重之填製不實會計憑證罪處斷。
    爰審酌被告不思以正當方式謀生，竟為圖小利，而開立不實
    統一發票，幫助合伯公司、鉑元公司逃漏營業稅，所為實屬
    非是，惟念其僅開立不實統一發票4 張，且幫助逃漏之營業
    稅捐僅42萬8571元，金額非鉅，犯後亦坦白承認犯行，兼衡
    其教育程度、家庭經濟狀況等一切情狀，量處如主文所示之
    刑，並諭知如主文所示之易科罰金折算標準。
據上論斷，應依刑事訴訟法第273 條之1 第1 項、第284 條之1
、第299 條第1 項前段，商業會計法第71條第1 款，稅捐稽徵法
第43條第1 項，刑法第11條前段、第28條、第31條第1 項、第55
條、第41條第1 項前段，判決如主文。
本案經檢察官李元銘到庭執行職務。
中    華    民    國   100    年    12    月    16    日
                  刑事第十三庭    法  官  吳佳樺
上正本證明與原本無異。
如不服本判決應於收受送達後10日內向本院提出上訴書狀，並應
敘述具體理由；其未敘述上訴理由者，應於上訴期間屆滿後20日
內向本院補提理由書（均須按他造當事人之人數附繕本）「切勿
逕送上級法院」。
                                  書記官  林碧華
中    華    民    國   100    年    12    月    16    日
附錄本判決論罪之法條：
◎ 商業會計法第71條
商業負責人、主辦及經辦會計人員或依法受託代他人處理會計事
務之人員有下列情事之一者，處5 年以下有期徒刑、拘役或科或
併科新臺幣60萬元以下罰金：
一、以明知為不實之事項，而填製會計憑證或記入帳冊。
二、故意使應保存之會計憑證、會計帳簿報表滅失毀損。
三、偽造或變造會計憑證、會計帳簿報表內容或毀損其頁數。
四、故意遺漏會計事項不為記錄，致使財務報表發生不實之結果
    。
五、其他利用不正當方法，致使會計事項或財務報表發生不實之
    結果。
◎ 稅捐稽徵法第43條
（教唆或幫助逃漏稅捐等之處罰）
教唆或幫助犯第41條或第42條之罪者，處3 年以下有期徒刑、拘
役或科新台幣6 萬元以下罰金。
稅務人員、執行業務之律師、會計師或其他合法代理人犯前項之
罪者，加重其刑至二分之一。
稅務稽徵人員違反第33條規定者，除觸犯刑法者移送法辦外，處
1 萬元以上5 萬元以下罰鍰。
附表：
┌──┬───────┬──────┬─────┬──────┬──────┐
│編號│買受人公司名稱│發票期間    │發票號碼  │發票金額    │稅額        │
│    │及統一編號    │            │          │（新臺幣）  │（新臺幣）  │
├──┼───────┼──────┼─────┼──────┼──────┤
│1-1 │合伯股份有限公│97年1月     │XU00000000│95萬2381元  │4萬7619元   │
├──┤司（00000000）├──────┼─────┼──────┼──────┤
│1-2 │              │97年1月     │XU00000000│190萬4762元 │9萬5238元   │
├──┴───────┼──────┴─────┼──────┼──────┤
│合計                │2張                     │285萬7143元 │14萬2857元  │
├──┬───────┼──────┬─────┼──────┼──────┤
│2-1 │鉑元實業股份有│97年1月     │XU00000000│95萬2381元  │4萬7619元   │
├──┤限公司（705756├──────┼─────┼──────┼──────┤
│2-2 │80）          │97年1月     │XU00000000│476萬1905元 │23萬8095元  │
├──┴───────┼──────┴─────┼──────┼──────┤
│合計                │2張                     │571萬4286元 │28萬5714元  │
└──────────┴────────────┴──────┴──────┘